【裁判字號】    98,訴,1006
【裁判日期】    981030
【裁判案由】    請求塗銷抵押權登記
【裁判全文】
臺灣臺南地方法院民事判決              98年度訴字第1006號
原      告  丙○○○
訴訟代理人  甲○○
被      告  乙○○
上列當事人間請求塗銷抵押權登記事件，經本院於民國98年10月
19日言詞辯論終結，判決如下：
    主    文
原告之訴駁回。
訴訟費用新臺幣壹萬伍仟捌佰伍拾元由原告負擔。
   事實及理由
一、原告起訴主張：
  (一)訴外人吳正賢於民國72年12月間向被告之父吳得茂借款新臺
    幣（下同）150萬元，由訴外人吳正賢簽發發票日期74年3月
    4日、金額150萬元、受款人吳得茂、票號NO074151號本票1
    紙，交付予被告之父吳得茂收執，並由以坐落臺南縣歸仁鄉
    ○○○段1142-24、1142-25號地號土地（下稱系爭土地）為
    擔保，設定150萬元抵押權予被告之父吳得茂，約定抵押借
    款權債權存續期間自72年12月8日起至74年12月8日止，清償
    日巷期為74年12月8日（下稱系爭抵押債權），訴外人吳正
    賢向原告購買滕具而相識，原告應訴外人吳正賢之要求簽發
    金額各75萬元支票2紙借予訴外人吳正賢，用以交付被告之
    父吳得茂，作為借款150萬元保證清償之用。其後原告簽發
    金額各75萬元支票2紙退票，業經原告以現金清償150萬元予
    被告之父吳得茂，被告之父吳得茂乃將訴外人吳正賢前所簽
    發本票返還原告，並言明日後再辦理塗銷抵押權登記手續，
    惟未將原告簽發之支票返還，原告認既已清償完畢，而未及
    時向被告之父吳得茂要求返還支票。未料，被告之父吳得茂
    久病不起，終告死亡，被告竟於85年4月16日以其係吳得茂
    繼承人之地位，將系爭土地之抵押權辦理繼承登記為被告名
    義，但未一併辦理塗銷抵押權登記，惟系爭150萬元借款債
    務既已清償完畢，原告自得以系爭抵押權擔保之債務已經清
    償而消滅為由，請求辦理塗銷抵押權登記。況系爭抵押權供
    擔保之債務150萬元清償期日為74年12月8日，自到期日翌日
    起即即74年12月9日起算至89年12月8日止已屆滿15年，該抵
    押債權已罹於15年時效而消滅，縱抵押債權因抵押權登記延
    長5年，亦至94年12月8日罹於時效，是系爭抵押權已罹於20
    年時效而消滅，原告亦得據以請求塗銷抵押權登記。
  (二)對於被告抗辯之陳述：
  (1)訴外人吳正賢向被告之父吳得茂借款150萬元債務，存續期
    間為自72年12月8日起至74年12月8日止，如債務人吳正賢或
    其承受人未償還150萬元，何以被告之父吳得茂願將訴外人
    吳正賢簽發金額150萬元本票退還予原告收受，又被告於85
    年5月13日以其係吳得茂繼承人之地位，申請辦理繼承登記
    ，取得系爭抵押權，惟因繼承人申辦繼承登記，僅由繼承人
    即被告單獨片面為之即可，並非由原告協同辦理，足見被告
    抗辯抵押權時效因原告之承認而中斷一節，顯然不可採。
  (2)被告抗辯原告於其父吳得茂於死亡前1個月，曾至被告之父
    吳得茂住所，與被告之父吳得茂商討變更抵押權義務人及債
    務人登記一事，原告否認之。又被告於87年8月18日以存證
    信函向原告請求清債債務，但未能送達而被退回，更無中斷
    時效之效力。再者，原告於85年間交付印鑑證明予土地代書
    丁○○，作為系爭土地判決分割登記之用，既非交付被告，
    亦非承認變更抵押權義務人及債務人，被告曲解原告承認系
    爭抵押債權，而主張時效中斷，顯然無理。是以無論抵押權
    、本票、支票債權，皆因罹於時效而消滅。
  (三)並聲明：被告應將坐落臺南縣歸仁鄉○○○段1142-24地號
    土地面積積65平方公尺，及坐落臺南縣歸仁鄉○○○段1142
    -25地號土地面積65平方公尺，於87年8月15日所為設定擔保
    價值150萬元、存續期間自72年12月8日起至74年12月8日之
    抵押權登記予以塗銷。
二、被告則抗辯：
  (一)坐落臺南縣歸仁鄉○○○段1142-24、1142-25地號土地原為
    訴外人吳正賢所有，被告之父吳得茂於72年12月間借款150
    萬元予訴外人吳正賢，並由訴外人吳正賢交付由其簽發之發
    票日74年3月4日、金額150萬元、受款人吳得茂、NO074151
    號之本票1紙，並以系爭土地設定抵押權，嗣原告於74年3月
    11日始向訴外人吳正賢購買取得所有，且訴外人吳正賢屆期
    未清償借款，其後始由原告交付其所簽發發票日76年2月11
    日、金額各為75萬元、票號HZ0000000、HZ0000000號支票2
    紙，換回訴外人吳正賢前所簽發未兌現之本票，並經祥大報
    關有限公司（其法定代理人為吳正賢）背書，被告遵期提示
    ，惟原告於75年12月4日列為拒絕往來戶而未獲付款，是原
    告並未清償借款150萬元至明。
  (二)被告之父吳得茂係於85年5月13日死亡，於其死亡前1個月，
    原告曾至被告之父吳得茂之住所，與被告之父吳得茂就本件
    抵押權之設定義務人及債務人變更一事有所商討，經被告之
    父吳得茂同意後，已於85年4月16日辦理抵押權內容變更登
    記，變更抵押權之義務人兼債務人為原告。嗣被告之父吳得
    茂死亡後，經國稅局發現被告之父吳得茂對原告有150萬元
    債權未列入遺產申報，經被告自動補報並補繳遺產稅634,02
    9元，是被告就遺產債權150萬元於完納稅捐後，依法及繼承
    相關規定，將系爭抵押權辦理繼承登記，並無不合。原告請
    求被告辦理塗銷抵押權登記，並無可取。
  (三)原告主張系爭抵押權罹於20年請求權時效而消滅云云，然被
    告早於87年8月18日以存證信函向原告請求清債債務，送達
    原告起訴狀之送達處所即高雄市○○區○○路79巷27號，但
    經送達人以不在而招領逾期退回。又按民法第129條第1項第
    2款所謂承認，指義務人向請求權人表示是認其請求權存在
    之觀念通知而言(最高法院51年臺上字第1216號判例參照)。
    原告於74年3月11日取得系爭土地所有權，為使抵押權之義
    務人、債務人歸於一致，在被告之父吳得茂同意下，於85年
    4月16日依土地登記現則之規定共同辦理抵押權內容變更登
    記，變更抵押權之義務人兼債務人為原告。是以，縱本件借
    款債權因請求未能送達而時效無法中斷，然原告於85年4月
    16日向被告之父吳得茂表示承認其請求權存在，時效中斷，
    並自中斷之事由終止時，重行起算，迄今尚未罹於時效。
  (四)原告主張被告於85年5月13日以吳得茂繼承人之地位，單獨
    向地政事務所申請辦理繼承登記一節，惟被告之父吳得茂係
    於85年5月13日死亡，被告於87年8月15日始辦理繼承登記，
    又依土地登記規則第27條第1項第3款規定，因繼承取得土地
    權利之登記，係由權利人單獨申請之，不須由義務人協同辦
    理，此乃被告依繼承法規定取得抵押權，與被告主張時效因
    原告承認中斷乃二事。次依變更登記行為時之土地登記規則
    第40條規定，申請權利內容變更登記者應提出登記義務人之
    印鑑證明，系爭土地於85年4月16日辦理抵押權內容變更登
    記時，土地登記申請書內附有原告之印鑑證明，足見原告已
    承認此債務之存在而為之行為。原告既提不出清償債務之證
    明，又因承認而中斷時效，原告主張，自不足採。
  (五)並聲明：駁回原告之訴。
三、本院得心證之理由：
    原告主張系爭抵押權擔保之借款債權150萬元已經清償完畢
    ，且自清償期限屆滿翌日即74年12月9日起算至89年12月8日
    止，借款請求權已逾15年間不行使而消滅，被告於系爭抵押
    權擔保之借款請求權時效完成後，5年間不實行抵押權，系
    爭抵押權已經消滅等情，惟為被告所否認，並以前開情詞為
    辯，是本件應審究者為：(一)系爭抵押權擔保之借款債權150
    萬元是否已經清償完畢？(二)系爭抵押權是否已經消滅？茲於
    下列說明本院之判斷意見。
四、系爭抵押權擔保之借款債權150萬元並未清償完畢：
  (一)訴外人吳正賢於72年12月間向被告之父吳得茂借款150萬元
    ，並由訴外人吳正賢開立發票日為74年3月4日、金額150萬
    元、受款人為吳得茂、票據號碼NO074151號本票1紙予被告
    之父吳得茂收執，並於72年12月8日以訴外人吳正賢所有（
    分割前）臺南縣歸仁鄉○○○段1142地號、面積0.2833公頃
    、持分1/18土地，設定抵押權擔保150萬元債權，抵押權存
    續期間自72年12月8日起至74年12月8日止，抵押債務清償日
    期為74年12月8日，抵押義務人及債務人均為訴外人吳正賢
    ；嗣原告於抵押權存續期間中之74年4月14日以買賣為原因
    ，自訴外人吳正賢受讓（分割前）臺南縣歸仁鄉○○○段
    1142 地號、面積0.2833公頃、持分1/18土地等情，此為兩
    造所不爭執，且有土地登記簿謄本在卷足憑，堪信訴外人吳
    正賢確有於72年12月8日向被告之父吳得茂借得150萬元，且
    提供訴外人吳正賢所有（分割前）臺南縣歸仁鄉○○○段
    1142地號、面積0.2833公頃、持分1/18土地為擔保，設定抵
    押權予被告之父吳得茂。
  (二)原告雖主張其已清償借款150萬元予被告之父吳得茂，被告
    之父吳得茂乃將訴外人吳正賢簽發之發票日期74年3月4日、
    金額150萬元、受款人吳得茂、票號NO07415 1號本票1紙返
    還原告等情，並提出訴外人吳正賢簽發之上開本票1紙為證
    （見本院卷第8頁），惟查，原告雖執有訴外人吳正賢簽發
    之本票1紙，但被告尚執有原告簽發之發票日76年2月11日、
    金額各為75萬元、票號各為HZ0000000、HZ0000 000號支票2
    紙，經執票人於75年12月4日提示，因拒絕往來遭退票等情
    ，此有原告簽發之支票2紙在卷可參（見本院卷第46頁），
    原告自承上開支票2紙確為其所簽發，且支票未兌現等情（
    見本院卷第30頁反面），如原告已清償借款債務150萬元，
    何以僅取回訴外人吳正賢簽發之本票，而未取回原告簽發之
    支票，核與常情相悖，自難僅憑原告持有訴外人吳正賢簽發
    之本票，逕認原告已經清償150萬元借款債務，此外，原告
    復未能就其已清償150萬借款之有利事實舉證證明之，原告
    主張其已清償完畢，自難憑採。又本院參酌訴外人吳正賢簽
    發之本票發票日為74年3月4日，而原告簽發之支票發票日為
    76 年2月11日，且原告於74年4月14日取得（分割前）臺南
    縣歸仁鄉○○○段1142地號、面積0.2833公頃、持分1/18土
    地所有權時，已有系爭抵押權之設定，其後訴外人吳正賢屆
    期未清償借款150萬元等情綜合判斷，認原告於取得（分割
    前）臺南縣歸仁鄉○○○段1142地號、面積0.2833公頃、持
    分1/18土地所有權時，已與原所有人即訴外人吳正賢協議同
    意承受本件借款債務，故訴外人吳正賢屆期未清償借款，始
    由原告於76年2月11日簽發支票予被告之父吳得茂，承受抵
    押權所擔保訴外人吳正賢之借款債務150萬元，被告之父吳
    得茂始返還訴外人吳正賢簽發之本票予原告，惟原告於承受
    借款債務後，於支票屆期前，因拒絕往來未能兌現，故原告
    簽發之支票迄今仍在被告持有中，堪可認定。原告主張其已
    系爭抵押權擔保之借款債務150萬元，委無足採。
五、系爭抵押權未因時效消滅：
  (一)按請求權，因15年間不行使而消滅；又消滅時效，自請求權
    可行使時起算；消滅時效因承認而中斷；時效中斷者，自中
    斷之事由終止時，重行起算。時效中斷，以當事人、繼承人
    、受讓人之間為限，始有效力；民法第125條、第128條前段
    、第129條第1項第2款、第137條第1項、第138條分別定有明
    文。又消滅時效因承認而中斷。所謂承認，指義務人向請求
    權人表示是認其請求權存在之觀念通知而言，又承認不以明
    示為限，默示的承認，如請求緩期清償、支付利息等，亦有
    承認之效力（最高法院51年台上字第1216號判例意旨參照）
    。
  (二)系爭抵押權擔保之借款債權，存續期間自72年12月8日起至
    74年12月8日止，清償日期為74年12月8日，則其借款請求權
    時效應自清償日之翌日即74年12月9日起算，惟原告於74年4
    月14日以買賣為原因，自前手即訴外人吳正賢受讓取得（分
    割前）臺南縣歸仁鄉○○○段1142地號、面積0.2833公頃、
    持分1/18土地所有權後，該土地於84年9月11日經本院以84
    年度重訴字第16號判決分割共有物確定後，由代書丁○○受
    全體共有人（含原告在內）之委託辦理判決分割登記，惟於
    辦理判決分割登記時，發現系爭抵押權原登記之義務人兼債
    務人仍為訴外人吳正賢，為使僅在原告分得土地有系爭抵押
    權存在，於85年4月16日徵得原告同意後出具印鑑證明，且
    由被告之父吳得茂交付抵押權相關文件及印鑑證明、同意書
    （同意系爭抵押權轉載於原告判決分割之地號內），以被告
    之父吳得茂及原告之名義為申請人，委託代書丁○○於86年
    1月6日申請辦理系爭抵押權之義務人及債務人變更為原告名
    義，辦妥後始辦理判決分割登記，並將系爭抵押權轉載於原
    告經判決分得之系爭土地上等情，業據證人即代書丁○○於
    本院審理中到庭結證明確（見本院卷第232-233頁），復有
    臺南縣歸仁地政事務所98年9月28日所登記字第0980008507
    號函附權利內容變更登記申請資料、土地登記謄本附卷可參
    （見本院卷第82-86、154-155頁），由此可知，原告於85年
    4月16日同意辦理系爭抵押權義務人兼債務人變更為原告名
    義時，借款請求權時效尚未逾15年，而原告所為同意抵押權
    義務人兼債務人名義辦理變更登記，足認原告向被告之父吳
    得茂表示是認其借款請求權存在之觀念通知，即承認系爭抵
    押借款債權，則請求權於斯時發生中斷時效之效力，應自85
    年4月16日起重行起算，迄至原告本件起訴時即98年8月12日
    ，尚未逾15年請求權時效，系爭抵押權擔保之借款債權，其
    請求權既未因時效而消滅，自無民法第880條規定抵押權人
    於抵押權擔保之債權消滅時效完成後，5年間不實行其抵押
    權，其抵押權消滅之適用。
六、綜上各情，系爭抵押債權150萬元並未清償完畢，且系爭系
    爭抵押權擔保之借款債權雖自74年12月9日起算，惟原告於
    未逾15年請求權時效前之85年4月16日因同意辦理系爭抵押
    權義務人兼債務人變更為原告名義，而生承認借款債權，請
    求權時效於85年4月16日發生中斷之效力，應重行起算，算
    至本件起訴時即98年8月12日，尚未逾15年請求權時效，系
    爭抵押權擔保之借款債權請求權既未因時效而消滅，自無民
    法第880條規定抵押權人於抵押權擔保之債權消滅時效完成
    後，5年間不實行其抵押權，其抵押權消滅之適用。從而，
    原告本於所有權作用，訴請被告應將坐落臺南縣歸仁鄉○○
    ○段1142-24地號土地面積積65平方公尺，及坐落臺南縣歸
    仁鄉○○○段1142 -25地號土地面積65平方公尺，於87年8
    月15日所為設定擔保價值150萬元、存續期間自72年12月8日
    起至74年12月8日之抵押權登記予以塗銷，為無理由，應予
    駁回。
七、按法院為終局判決時，應依職權為訴訟費用之裁判；訴訟費
    用，由敗訴之當事人負擔，民事訴訟法第87條第1項、第78
    條分別定有明文。本件訴訟費用核定為15,850元（即第一審
    裁判費），揆諸前開規定，應由敗訴之原告負擔，爰併予確
    定如主文第2項所示。
八、據上論結，本件原告之訴為無理由，依民事訴訟法第87 條
    第1項、第78條，判決如主文。
中    華    民    國    98    年    10    月    30    日
                  民事第二庭    法  官   張桂美
以上正本證明與原本無異。
如不服本判決，應於送達後廿日內，向本院提出上訴狀並表明上
訴理由，如於本判決宣示後送達前提起上訴者，應於判決送達後
廿日內補提上訴理由書（須附繕本）。
中    華    民    國    98    年    10    月    30    日
                                書記官   謝安青


司法院資訊處製作；財團法人民間司法改革基金會備份。
